臺灣板橋地方法院民事判決　　　　　　　99年度訴字第1556號
原　　　告　林芊
　　　　　　蘇芳玉
　　　　　　周水壽
　　　　　　張周華芳
　　　　　　陳雅婷
上　　一人
法定代理人　鄭愉寰
共　　　同
訴訟代理人　王勝彥律師
被　　　告　蕭漢基
　　　　　　陳月娥
共　　 同
訴訟代理人　黃淑琳律師
上列當事人間請求返還不當得利等事件，經本院於民國100 年4
月12日言詞辯論終結，判決如下：
    主  文
原告之訴及假執行之聲請均駁回。
訴訟費用由原告負擔。
    事實及理由
事實及理由
壹、程序方面：
    按訴狀送達後，原告不得將原訴變更或追加他訴，但擴張或
    減縮應受判決事項之聲明者，不在此限，民事訴訟法第255
    條第1 項第3 款定有明文。查原告起訴時，原聲明係請求被
    告應共同給付原告各新臺幣（下同）469,520 元，及均自起
    訴狀繕本送達翌日起至清償日止，按年息百分之5 計算之利
    息；願供擔保，請准宣告假執行。嗣於民國100 年1 月26日
    ，以書狀變更為被告應共同給付原告各469,520元，及均自
    99 年7月27日起至清償日止，按年息百分之5計算之利息等
    語。核屬減縮應受判決事項之聲明，揆諸前開規定，尚無不
    合，應予准許。
貳、實體方面：
一、原告主張：
(一)、緣坐落新北市○○區○○段301 、302 地號之土地係屬共有
    土地，原告周水壽、蘇芳玉、張周華芳為上開301 地號土地
    之共有人；原告林芊、陳雅婷與被告蕭漢基、陳月娥為上開
    302 地號土地之共有人；每人應有部分均各為1/5 。且被告
    蕭漢基、陳月娥間為配偶關係，渠等分別為上開302 地號上
    建物即門牌號碼新北市○○區○○街63巷2 弄10號1 、2 樓
    房屋之所有權人。被告多年來未經土地共有人之同意，擅自
    將上開302 地號土地及緊鄰301 地號土地之共同部分即騎樓
    、樓梯部分出租予他人設攤使用，並將租金全部佔為己有，
    已超過渠等所得使用權利之範圍，致原告不能按應有部分行
    使權利。
(二)、又原告周水壽、蘇芳玉、張周華芳分別所有坐落上開301 地
    號土地上之建物即門牌號碼新北市○○區○○街63 巷2弄12
    號2 至4 樓房屋，該棟門牌12號建物與被告所屬門牌10號建
    物共用同一樓梯，該樓梯出口乃在302 地號土地上，則縱使
    被告所出租之攤位，並未占用301 地號土地，原告周水壽、
    蘇芳玉、張周華芳亦因出入騎樓不便而受有損害。
(三)、依據道路交通管理處罰條例第3 條第1 款之規定，騎樓係供
    公眾通行之道路，不得占為私用，且為平衡騎樓供公眾通行
    使用，於土地稅減免規則第10條第1 項第4 款規定減徵1/5
    地價稅，則縱使上開騎樓為被告蕭漢基單獨所有，被告將騎
    樓出租他人擺設攤位，非但有違前開規定，且其結果造成行
    使權利違反公共利益，係屬權利濫用，亦妨害共有人權利。
(四)、另被告出租二攤位，於98年以前每攤位每日租金為新臺幣（
    下同）1,500 元，自98年起每攤位每日租金為800 元，則以
    原告起訴前5 年期間之不當得利數額，並以原告就上開301
    、302 地號土地之應有部分比例即每人各為1/10計算，請求
    被告應給付原告每人各469,5200元（計算式：1500元×2 攤
    ×1268日＋800 元×2 攤×557 日＝0000000 元；0000000
    元10＝469520元），及自被告提出民事答辯狀之日起算法
    定遲延利息。爰依據民法第179 條不當得利之法律關係，請
    求被告返還超過其應有部分所收取之租金利益等語。
(五)、聲明：被告應共同給付原告各469,520元，及均自99年7月27
    日起至清償日止，按年息百分之五計算之利息；願供擔保，
    請准宣告假執行。
二、被告則以：
(一)、被告夫婦分別於74年及80年間購入坐落新北市○○區○○段
    302 地號之土地持分暨其上同地段547 、548 建號建物即門
    牌號碼分別為新北市○○區○○街63巷2 弄10號1 、2 樓房
    屋。而被告蕭漢基之上開房屋所有權狀記載面積76.96 平方
    公尺，內含主建物面積54平方公尺、平台6.76平方公尺及騎
    樓16.2平方公尺，故系爭302 地號土地上之騎樓，係屬於被
    告蕭漢基單獨所有，且該部分所有權係登記於系爭547 建號
    之建物中，自非系爭302 地號土地共有人所共有。則被告對
    所有建物所為之使用、收益，均屬所有權權能之展現，並無
    不當得利可言。而系爭樓梯間部分，經99年9 月16日至現場
    勘驗之結果，可知係由原告所有系爭門牌12號之住戶占有使
    用，與被告無關。
(二)、經新北市板橋地政事務所於99年11月18日至現場測量之結果
    ，被告出租予第三人之衣服攤位占用系爭302 地號土地面積
    3.76平方公尺、鞋子攤位占用系爭302 地號土地面積4.80平
    方公尺，足見被告出租攤位並未占用系爭301 地號土地，且
    並未超出被告所有騎樓面積。又依99年12月6 日複丈成果圖
    所示F 即空地部分，其面積為5.14平方公尺，而將被告所有
    建物之面積，加計該部分面積後，其數恰為82.1平方公尺，
    與系爭302 地號土地面積相符，足徵被告確實僅出租屬於自
    己所有權範圍之房地，並未占用原告之土地。
(三)、至道路交通管理處罰條例第3 條第1 款固規定騎樓不得占用
    ，然該項規定係為交通順暢及安全之考量，違反者亦僅須受
    行政罰鍰之處罰，非得因該項行政罰之規定，即謂被告不得
    使用系爭騎樓。況系爭547 建號建物所在位置係市場所在，
    除有市場管理委員會管理規範外，亦是當地合法市場所在，
    此所以攤販聚集而未為警方取締之因。又系爭建物係66年間
    已完成興建及登記之舊有集合住宅，而對於集合住宅約定專
    用之騎樓，並不因受道路交通管理處罰條例之限制，即否定
    其專用權，此觀公寓大廈管理條例公布施行後之集合住宅，
    均已有如此之效力，更遑論於該條例施行前已登記並專有之
    騎樓，則本件更無因道路交通管理處罰條例之規定，致使被
    告之所有權受限之虞。再者，對於未經登記專用之共有部分
    ，尚僅因有默示之分管約定即認為使用人未侵害其他共有人
    之權利，更遑論系爭騎樓係登記為被告蕭漢基單獨所有等語
    置辯。
(四)、聲明：原告之訴及其假執行聲請均駁回；如受不利之判決，
    願供擔保請准宣告免為假執行。
三、兩造不爭執之事實：
(一)、原告周水壽、蘇芳玉、張周華芳為坐落新北市○○區○○段
    301 地號土地土地之共有人，其應有部分各為1/5 ；且分別
    係坐落其上門牌號碼新北市○○區○○街63巷2 弄12號建物
    2 至4 樓之所有權人（詳如附表所示）。
(二)、原告林芊、陳雅婷與被告蕭漢基、陳月娥為坐落新北市○○
    區○○段302 地號土地之共有人，其應有部分各為1/5 ；且
    分別係坐落其上門牌號碼新北市○○區○○街63巷2 弄10號
    建物1 至4 樓之所有權人（詳如附表所示）。
(三)、系爭門牌10號、12號建物共用同一樓梯出入。
(四)、系爭門牌10號建物係於66年6 月27日建築完成，同年7 月11
    日向地政機關送件登記。
四、本件之爭點及法院之判斷：
    原告主張被告未經系爭301 、302 地號土地共有人之同意，
    長期將共用部分即騎樓、樓梯出租予他人擺設攤位使用，爰
    依據不當得利之法律關係，請求被告返還起算前5 年期間之
    租金及法定遲延利息云云，被告則辯稱系爭騎樓登記為被告
    蕭漢基單獨所有，渠等使用收益系爭騎樓並無致原告受有損
    害等語置辯。是以，本件應審酌之爭執點厥為：被告使用收
    益系爭騎樓是否因此導致原告等人受有損害之結果，而應負
    不當得利返還之義務？茲析述如下：
一、按無法律上之原因而受利益，致他人受損害者，應返還其利
    益，民法第179條第1項前段定有明文。本件原告既主張被告
    出租兩造共有之土地收取租金，係屬無法律上原因而受利益
    等語，則首應究明之點即為被告所出租之攤位地點是否屬於
    兩造共有之土地，而應屬兩造共有人共同使用收益之範圍。
二、經查，被告夫婦分別於74年及80年間購入坐落新北市○○區
    ○○段302地號之土地持分暨其上同地段547、548建號建物
    即門牌號碼分別為新北市○○區○○街63巷2弄10號1、2樓
    房屋。而被告蕭漢基之上開房屋所有權狀記載面積76.96平
    方公尺，內含主建物面積54平方公尺、平台6.76平方公尺及
    騎樓16.2平方公尺，此有系爭建物所有權狀、建物複丈成果
    圖影本各1件在卷可稽。據此可知，系爭302地號土地上之騎
    樓，係屬於被告蕭漢基單獨所有，且該部分所有權係登記於
    系爭547建號之建物中，自非系爭302地號土地共有人所共有
    。再查，本院於99年11月18日至現場履勘時，被告所出租攤
    位之地點，係屬被告蕭漢基所有即門牌號碼新北市○○區○
    ○街63巷2弄10號1樓前之騎樓位置，經命新北市板橋地政事
    務所人員就被告出租攤位之面積及坐落位置實際測量後得知
    ，被告所出租之攤位面積並未超過被告蕭漢基所有之上開建
    物騎樓面積，且均係位於系爭302地號土地上，此有新北市
    板橋地政事務所99年12月6日函覆之土地複丈成果圖1件在卷
    可稽，則被告對其所有建物所為之使用、收益，並無導致原
    告所有權受有損害之情形，即與民法不當得利之要件顯然不
    符。
三、又查，證人黃耀鎏於本院履勘現場時證稱：我向被告蕭先生
    承租10號1樓全部，含室內及騎樓，我的攤位擺放在騎樓，
    貨物、貨車停放在1樓室內，我並沒租用或使用12號的樓梯
    間。每次我來擺攤，大部分都看到12號樓梯間之鐵門都拉下
    ，裡面有無擺放東西，我並沒有注意到等語。據此可知，被
    告所出租之地點僅為系爭建物10號1樓全部，並未出租或占
    用12號之樓梯間，則原告主張被告有使用收益301地號土地
    之情形，即屬無據，無從採信。
四、綜上所述，原告既未能證明被告有無權使用收益兩造共有土
    地之情形，則其依據不當得利返還請求權之法律關係，請求
    被告應共同給付原告各469,520元，及均自99年7月27日起至
    清償日止，按年息百分之5計算之利息，為無理由，應予駁
    回。原告之訴既經駁回，其假執行之聲請即失所附麗，應併
    予駁回。
五、本件事證已臻明確，兩造其餘主張陳述及所提之證據暨攻擊
    防禦方法，經本院審酌後，認為與本案判斷結果無影響，爰
    不予一一論述，附此敘明。
六、據上論結，原告之訴為無理由，依民事訴訟法第78條，判決
    如主文。
中    華    民    國    100   年    4     月    29    日
                  民事第三庭    法  官  邱育佩
以上正本係照原本作成
如對本判決上訴，須於判決送達後20日內向本院提出上訴狀
中    華    民    國    100   年    4     月    29    日
                                書記官  彭麗紅
附表：
┌─┬──────┬────────┬───┬───────┬────┐
│編│所有權人    │地號            │土地權│建物門牌號碼  │備註    │
│號│            │（均坐落新北市  │利範圍│（均為新北市  │        │
│  │            │ 土城區○○段） │      │  土城區廣明  │        │
│  │            │                │      │  街63巷2弄） │        │
├─┼──────┼────────┼───┼───────┼────┤
│1 │原告林芊    │302             │1/5   │10號3樓       │        │
├─┼──────┼────────┼───┼───────┼────┤
│2 │原告陳雅婷  │302             │1/5   │10號4樓       │        │
├─┼──────┼────────┼───┼───────┼────┤
│3 │原告周水壽  │301             │1/5   │12號2樓       │        │
├─┼──────┼────────┼───┼───────┼────┤
│4 │原告蘇芳玉  │301             │1/5   │12號3樓       │        │
├─┼──────┼────────┼───┼───────┼────┤
│5 │原告張周雅芳│301             │1/5   │12號4樓       │        │
├─┼──────┼────────┼───┼───────┼────┤
│6 │被告蕭漢基  │302             │1/5   │10號1樓       │547建號 │
├─┼──────┼────────┼───┼───────┼────┤
│7 │被告陳月娥  │302             │1/5   │10號2樓       │548建號 │
└─┴──────┴────────┴───┴───────┴────┘